---
title: "Normalverteilung"
author: "Karsten Lübke"
date: "`r Sys.Date()`"
output:
  pdf_document:
    template: null
    fig_height: 3
    fig_width: 5
    includes:
      in_header: lib/header.tex
  html_document:
    df_print: paged
documentclass: cheatsheet
papersize: a4
lang: de
classoption:
- landscape
- columns=3
editor_options:
  chunk_output_type: console
---

```{r setup, include=FALSE}
knitr::opts_chunk$set(
  echo = FALSE,       # In der Regel die Chunks nicht ausgeben!
  warning = FALSE)   # Warnungen überdrücken!
library(mosaic)
library(knitr)
```

## Zufallsvariable

- Eine *Zufallsvariable* $X$ ist eine Variable, deren Wert $x$ vom *Zufall* abhängt.
- Beobachtungen $x_i$ können aufgefasst werden als Realisationen von Zufallsvariablen $X$.
- Die *Verteilungsfunktion* $F(x)$ sagt, wie wahrscheinlich es ist, einen Wert $\leq x$ zu beobachten: $F(x)=Pr(X\leq x)$, und damit $0\leq F(x) \leq 1$.
- Durch eine zufällige Stichprobe oder eine zufällige Zuordnung im Rahmen eines Experimentes soll sichergestellt werden, dass die Beobachtungen $x_i$ (mit $i=1, \ldots ,n$) unabhängig und identisch verteilt sind.

## Normalverteilung

- *Verteilungsfunktion*: $F(x) = \int_{-\infty}^x f(u)\, du= \int_{-\infty}^x \frac{1}{\sqrt{2\pi\sigma^2}}e^{-\frac{(u-\mu)^2}{2\sigma^2}} \,du$

```{r Verteilungsfunktion, echo=FALSE, fig.align="center", warning=FALSE, fig.align='center', out.width='80%'}
gf_dist("norm", mean = 0, sd=1, kind = "cdf") %>% 
  gf_labs(title = "Verteilungsfunktion", 
          subtitle = bquote(mu ~ "= 0, " ~ sigma ~ "= 1"), x="x", y=expression(paste("F(x)=Pr(",X<=x,")")))
```

- *Dichtefunktion*: $f(x)=\frac{1}{\sqrt{2\pi\sigma^2}}e^{-\frac{(x-\mu)^2}{2\sigma^2}}$

```{r Dichtefunktion, echo=FALSE, fig.align="center", warning=FALSE, fig.align='center', out.width='80%'}
gf_dist("norm", mean = 0, sd=1) %>% 
  gf_labs(title = "Dichtefunktion", 
          subtitle = bquote(mu ~ "= 0, " ~ sigma ~ "= 1"), x="x", y="f(x)=F'(x)")
```

- $\mu=E(X)=\int_{-\infty}^{\infty} x \cdot f(x) \, dx$: Mittelwert der Verteilung (Erwartungswert).
- $\sigma^2=Var(X)=\int_{-\infty}^{\infty} (x-\mu)^2 \cdot f(x) \, dx$: Varianz der Verteilung.
- Überführung einer beliebigen Verteilung in eine mit $\mu=0$ und $\sigma=1$ (hier: Standardnormalverteilung): 
$z=\frac{x-\mu}{\sigma}$ 
- $68$-$95$-$99{,}7\,\%$-Regel: Bei Normalverteilung 
  - $Pr\left(\mu-1 \cdot \sigma \leq x \leq \mu+1 \cdot \sigma\right) \approx 68\,\%$
  - $Pr\left(\mu-2 \cdot \sigma \leq x \leq \mu+2 \cdot \sigma\right) \approx 95\,\%$
  - $Pr\left(\mu-3 \cdot \sigma \leq x \leq \mu+3 \cdot \sigma\right) \approx 99{,}7\,\%$

\columnbreak


***

**Lizenz**:  [CreativeCommons Attribution-NonCommercial-ShareAlike 4.0 International](https://creativecommons.org/licenses/by-nc-sa/4.0/). 


